臺灣高等法院刑事判決
107年度上訴字第3603號
上  訴  人  
即  被  告  陳群秉  
選任辯護人  鍾秉憲律師
            林倩芸律師
上列上訴人因毒品危害防制條例案件，不服臺灣士林地方法院10
7年度訴字第194號，中華民國107年10月23日第一審判決（起訴
案號：臺灣士林地方檢察署107年度偵字第4170號、第7335號）
，提起上訴，本院判決如下：
    主  文
原判決撤銷。
陳群秉犯製造第二級毒品罪，處有期徒刑貳年拾月。扣案如附表
一編號1所示之物沒收銷燬之；扣案如附表一編號2至7所示之物
及如附表二各編號所示之物均沒收。
    事  實
一、陳群秉明知大麻為毒品危害防制條例第2條第2項第2款所列
    之第二級毒品，不得非法製造、持有，於民國105年7月間某
    日起，多次在臺中市某處之酒店及臺中市中清路附近，向張
    瀚之（綽號：「番薯」，業經檢察官另案提起公訴）取得大
    麻種子後，竟基於製造第二級毒品大麻之犯意，自張瀚之處
    及自行使用如附表二編號21所示電腦於網路上學習栽種大麻
    知識後，於105年11月間起（起訴書誤載為105年9月間），
    向不知情之張育誠承租新北市○○區○○路0段000巷00號9樓作
    為栽種大麻之場所，再陸續購買如附表二編號1至20所示種
    植大麻之設備、肥料，先將前開自張瀚之處取得之大麻種子
    置於衛生紙、水苔、發泡煉石並配合泡水、打氧、燈光照射
    使之發芽茁壯，再以除濕機、冷氣等設備調整溫度、濕度，
    期間並定期施以水分及肥料，待其成株開花，以此方法栽種
    大麻，待所栽種之大麻植株熟成開花後，其復持如附表二編
    號13所示剪刀，剪下大麻成株植株，陰乾後再修剪根莖、葉
    片部分，保留乾燥大麻花並將之裝袋，以此方式製造第二級
    毒品大麻，而製成如附表一編號1 所示第二級毒品乾燥大麻
    花75公克，並欲透過網路以每公克新臺幣（下同）1,000元
    至1,500元之價格出售以牟利。惟陳群秉尚未及著手於販賣
    行為前，即於107年3月7日下午4時45分許，為警持法院核發
    之搜索票前往陳群秉前開租屋處執行搜索而當場查獲，並扣
    得如附表一及附表二編號1至20所示之物，員警復至陳群秉
    位於新北市○○區○○○路0段0巷00弄00號10樓之1之住處執行搜
    索，而扣得如附表二編號21所示之筆記型電腦，而查悉上情
    。
二、案經內政部警政署刑事警察局移送、新北市政府警察局林口
    分局報告臺灣士林地方檢察署檢察官偵查起訴。
    理  由
壹、證據能力部分
一、被告於107年3月8日警詢中所為供述之證據能力：
(一)按被告之自白，非出於強暴、脅迫、利誘、詐欺、疲勞訊問
    、違法羈押或其他不正之方法，且與事實相符者，得為證據
    。」「被告陳述其自白係出於不正之方法者，應先於其他事
    證而為調查。該自白如係經檢察官提出者，法院應命檢察官
    就自白之出於自由意志，指出證明之方法。」刑事訴訟法第
    156條第1項、第3項分別定有明文，此即自白任意性之規定
    ，是若依法院調查結果，認未能確信被告之自白係出於任意
    性者，即不得採為認定犯罪事實之證據。復按「訊問被告應
    出以懇切之態度，不得用強暴、脅迫、利誘、詐欺、疲勞訊
    問或其他不正之方法。」「訊問被告，應全程連續錄音；必
    要時，並應全程連續錄影。但有急迫情況且經記明筆錄者，
    不在此限。」上開規定於司法警察官或司法警察詢問犯罪嫌
    疑人時，準用之，刑事訴訟法第98條、第100 條之1第1項、
    第100條之2亦有所規定。
(二)經本院當庭勘驗被告107年3月8日警詢筆錄結果為：
1、MAH00517.MP4檔案部分：檔案長度9分05秒。一名警員詢問被
   告，一名警員繕打筆錄，由警員看著電腦螢幕  問被告問題
   ，可知此部分問題是先行繕打，但另一名警員會在被告回答
   問題時輸入，同時也會修正部分問題內容，警員語氣正常。
   本檔案自人別訊問開始，到筆錄第三頁，詢問被告當場為警
   查獲何物，此一問題為止，之後詢問警員拿一份文件給繕打
   之警員，要其照著文件內容輸入查獲之物品，也告知被告到
   時候此部分照著念就好。
2、MAH00519.MP4檔案部分：檔案長度14分20秒。警察先把詢問
   問題及答案都輸入電腦後，警員看著電腦螢幕問問題，被告
   看著電腦螢幕回答內容，回答內容與警詢筆錄幾乎一字不漏
   ，期間並無製作筆錄之時間，應該是事先輸入問題及回答內
   容後，才錄影製作筆錄的過程。
  （以上勘驗筆錄見本院卷第261頁）
(三)由上開勘驗結果並參以被告於本院所述：我先跟警察做好筆
    錄，但是沒有錄影，後來警察打內容進去電腦，我才照著打
    出來的內容說出來，然後錄影等語（見本院卷第262頁），
    可知一開始警方是以一問一答之方式製作警詢筆錄約9分鐘
    ，至筆錄第3頁詢問被告警方查獲何物為止即中斷錄音錄影
    ，嗣後實際問答及製作筆錄之過程並未錄音錄影，直到筆錄
    內容繕打完畢後，才重新錄影，除警員依照已繕打完成之筆
    錄內容問問題外，被告也是照著已事先繕打完成之筆錄內容
    回答，此時之錄影內容顯非屬製作筆錄之詢問被告過程，僅
    係朗讀筆錄而已。再依該次警詢筆錄所載，製作警詢筆錄之
    時間自107年3月8日10時15分起至13時24分止，長達3小時9
    分，而前開錄影檔案長度共計23分25秒，亦即約有長達2小
    時45分許之製作筆錄時間未錄影錄音，復查無有急迫情況而
    經記明筆錄之情事，則該段期間被告既處於遭司法警察逮捕
    後人身自由受拘束之情形下，其所為供述之任意性，或是否
    有受到警員誤導，或有無誤解警員問題內容，有無語意不全
    之處，即難予以確認，且經辯護人以此爭執該次警詢筆錄之
    證據能力（見本院卷第112頁、第262頁），揆諸前揭說明，
    應不得作為認定其犯罪事實之證據。
二、其餘本判決下引具傳聞性質之各項供述證據經本院於審判期
    日調查證據時提示並告以要旨後，當事人及辯護人均未於言
    詞辯論終結前就證據能力部分有所異議（見本院卷第98至10
    1頁、第329至333頁），本院復查無該等證據有違背法定程
    序取得或顯不可信之外部情狀，揆諸刑事訴訟法第159條之5
    規定，應均有證據能力。
三、至本件認定事實所引用之非供述證據，並無證據證明係公務
    員違背法定程式所取得，亦查無顯不可信或不得作為證據之
    情形，且經本院於審判期日依法進行證據之調查、辯論，被
    告等人於訴訟上之程序權即已受保障，亦應有證據能力。
貳、認定犯罪事實所憑之證據及理由
一、訊據被告固坦承有於前揭時、地栽種大麻並將之陰乾欲製成
    乾燥大麻花後透過網路販賣等事實，惟否認其所為製造第二
    級毒品之犯行業已既遂，辯稱：扣案附表一編號1所示之大
    麻花只是先陰乾而已，還需經過日曬脫水處理，且仍保留大
    麻花原有之形狀，須再切細，始能放入煙斗或紙捲中供吸食
    使用，故該大麻花應尚未達於易於吸食之程度，被告之製造
    第二級毒品行為並未既遂等語。
二、查被告於前揭事實欄所載時、地，以事實欄所載方式栽種大
    麻，並曾收成如附表一編號1所示之大麻花，日後欲透過網
    路販賣，嗣於107年3月7日下午4時45分許，為警持法院核發
    之搜索票前往被告前開租屋處執行搜索而當場查獲，並扣得
    如附表一各編號所示之物及附表二編號1至編號20所示物品
    ，員警復至被告位於新北市○○區○○○路0段0巷00弄00號10樓
    之1之住處執行搜索，而扣得如附表二編號21所示之筆記型
    電腦等事實，業據被告於107年3月23日警詢、偵查、原審及
    本院均坦承不諱（見107年度偵字第4170號偵查卷【下稱偵4
    170號卷】第85至92頁、第109至195頁、第254至256頁、第3
    87至390頁、第452至454頁，原審聲羈卷第11至18頁，原審
    卷第93頁、第157頁，本院卷第97頁、第339頁），核與證人
    吳穎怡於警詢及偵查中之證述（見偵4170號卷第135至140頁
    、第261至263頁）、證人鄭竹君於警詢及偵查中之證述（見
    偵4170號卷第161至167頁、第263至264頁）、證人張育誠於
    警詢中之證述（見偵4170號卷第216至219頁）、證人楊幼嫻
    於警詢中之證述（見偵4170號卷第224至228頁）、證人韓雪
    敏於警詢中之證述（見偵4170號卷第242至245頁）、證人王
    以正於警詢中之證述（見偵4170號卷第349至352頁）大致相
    符，並有內政部警政署刑事警察局107年3月7日搜索、扣押
    筆錄、扣押物品目錄表、扣押物品收據（見偵4170號卷第21
    至27頁，搜索地點：新北市○○區○○路0段000巷00號9樓）、
    內政部警政署刑事警察局107年3月7日搜索、扣押筆錄、扣
    押物品目錄表、扣押物品收據、自願受搜索同意書（見偵41
    70號卷第35至40頁，搜索地點：新北市○○區○○○路0段0巷00
    弄00號10樓之1）、台灣電力公司台北北區營業處用戶用電
    資料表（見偵4170號卷第17頁）、刑事局偵察第一大隊大二
    隊107年3月12日刑事案件證物採驗紀錄表、內政部警政署刑
    事警察局107年3月20日刑生字第1070023178號鑑定書、107
    年3月15日刑紋字第1070023912號鑑定書（見偵4170號卷第2
    00頁、第210至211頁、第212至215頁）、房屋租賃契約書（
    見偵4170號卷第221至223頁）、現場勘察報告（見偵4170號
    卷第284至338頁）等件附卷可稽，暨如附表一、二各編號所
    示之物扣案可資佐證。又扣案如附表一編號1、3所示煙草檢
    品7包，經檢驗結果均含第二級毒品大麻成分，如附表一編
    號4至7所示之植株18株，經檢視葉片外觀均具大麻特徵，隨
    機抽樣6株檢驗結果，均含第二級毒品大麻成分等情，有法
    務部調查局濫用藥物實驗室107年4月20日調科壹字第107230
    09780號鑑定書（見偵4170號卷第367頁）在卷可參；另扣案
    如附表一編號2所示煙草檢品2包，經檢驗結果均含第二級毒
    品大麻成分乙節，亦有法務部調查局濫用藥物實驗室107年6
    月5日調科壹字第10723013840號鑑定書及職務報告附卷可憑
    （見偵4170號卷第457頁、第459頁），足認被告上開任意性
    之自白與事實相符，堪採為認定犯罪事實之證據。
三、按大麻屬於毒品危害防制條例第2條列管之第二級毒品，同
    條例第4條第2項、第12條第2項就製造第二級毒品，及意圖
    供製造毒品之用，而栽種大麻等行為，分別設其處罰規定；
    栽種大麻而製造成第二級毒品，其栽種之前階段行為，應為
    後之製造毒品行為所吸收。大麻之栽種，指將大麻種子置入
    栽植環境（如土壤）中栽培、養植之，迄於將整株大麻拔出
    於栽植環境之前，均屬於栽種行為，故條文所指之栽種大麻
    ，應係指栽種大麻植株之謂。而製造大麻等毒品，係將長成
    （熟成）之大麻植株拔出於栽植環境，使之成為具有特定功
    效之成品。大麻植株可製造之毒品計有第二級毒品附表二之
    第24項大麻、第25項大麻脂、第26項大麻浸膏、第27項大麻
    酊、第155項四氫大麻酚等毒品。其中大麻脂、大麻浸膏、
    大麻酊等毒品固均需經泡製、浸溶、過濾等步驟始可取得，
    需某些特殊器具，亦需某種程度之技術；四氫大麻酚並需較
    高技術層次之化學萃取分離步驟始可取得；然大麻毒品則可
    直接摘取植株上之葉及嫩莖乾燥而得。大麻植株既係製造毒
    品之原料，而大麻毒品之獲得方法，又可直接摘取植株上之
    葉及嫩莖乾燥而得，從而大麻植株摘葉曬乾或烤乾，乃目前
    大麻毒品使用者較為普遍之處理程序，並無須使用特別之工
    具或設備。故直接摘取大麻植株上之葉及嫩莖乾燥而成，自
    屬製造大麻毒品方法之一（最高法院98年度台上字第5663號
    、95年度台上字第3579號判決意旨參照）。易言之，毒品危
    害防制條例第4條製造毒品罪之「製造」，係指就原料、元
    素予以加工，使成具有特定功效之成品者而言，除將非屬毒
    品之原料加以化合而成毒品外，尚包括將原含有毒品物質之
    物，予以加工改製成適合施用之毒品情形在內。毒品危害防
    制條例第2條第2項第2款所列之第二級毒品大麻，係指長成
    之大麻植株之花、葉、嫩莖，經乾燥後適合於施用之製品而
    言。故對大麻植株之花、葉、嫩莖，以人工方式予以摘取、
    蒐集、清理後，再利用人為、天然力或機器設備等方法，以
    風乾、陰乾、曝曬或烘乾等方式，使之乾燥，亦即以人為方
    式加工施以助力，使之達於易於施用之程度，自屬製造大麻
    毒品之行為（最高法院102年度台上字第2465號判決意旨參
    照）。經查：
(一)扣案如附表一各編號所示之物，經鑑驗均含有第二級毒品大
    麻成分，有上開鑑定書在卷可佐；被告亦迭次供承：種植大
    麻後，加工方式是用剪刀把整株大麻剪下來，再陰乾，再將
    葉子修掉，把花從枝幹處切下來，這樣就是成品，已經收成
    一次26顆等語（見偵4170號卷第89頁、原審卷第29頁），於
    本院經提示偵4170號卷第317至326頁所示照片，被告並坦承
    於照片中所示置有除溼機之房間內，將採收後之大麻高掛之
    目的在於陰乾等語（見本院卷第263頁），可知被告種植大
    麻植株後，並非僅單純等待大麻花、葉、嫩莖自然掉落，而
    係以人為方式採摘及修剪，且被告除有栽種、摘取、蒐集大
    麻等行為外，至少有使用陰乾之方式使之乾燥，成為含有第
    二級毒品成分而具有特定功效之大麻成品，亦即以人為方式
    加工施以助力，揆諸前揭說明，其所為核屬製造大麻毒品之
    行為，當無疑義。
(二)扣案如附表一編號1所示乾燥大麻花，已呈捲曲球狀，有原
    審勘驗筆錄及附件照片在卷可憑（見原審卷第125頁、第128
    頁），且經鑑驗結果亦確實含有第二級毒品大麻成分，業如
    前述，被告前於偵查中已向檢察官陳稱：查扣75公克大麻花
    （即附表一編號1）約在同年1、2月間就收成了，已經採收1
    個多月，因為之後要陰乾、修剪，所以前幾天才裝成1包等
    語（見偵4170號卷第92頁），於偵查中之羈押審查庭，亦向
    法官坦承：扣案乾燥大麻花、毛重75公克（即附表一編號1
    ）是我栽種大麻的最終成品等語（見原審聲羈卷第13頁），
    再參以偵4170號卷第317至326頁所示照片可知，被告係將採
    收後之大麻植株掛於置有除溼機之房間內陰乾，被告並稱陰
    乾後再將葉子修掉，把花從枝幹處切下來等語（見偵4170號
    卷第89頁），而附表一編號1之大麻花既均已從枝幹處切下
    ，並妥適裝袋（見偵4170號卷第298頁之照片），而非如其
    他大麻枝葉是放入如垃圾袋般之塑膠袋（見偵4170號卷第30
    1頁上方照片）隨意放置，可知被告於採收1個多月後應已陰
    乾完成，成為乾燥大麻花之最終成品，甚為灼然。被告於原
    審準備程序時方改口稱如附表一編號1所示之大麻花只有先
    收入袋子，還須經過日曬及脫水云云（見原審卷第93、94頁
    ），與其先前於偵查中所述僅須自然陰乾，從未提到須再經
    過日曬脫水程序，且扣案大麻花已為最終成品等語不符，況
    日曬並非費力之複雜程序，依被告所述將之置於陽台即可（
    見原審卷第173頁），被告既稱已採收1個多月，時間上早已
    足夠完成陰乾、日曬等程序，若附表一編號1所示大麻花仍
    須再經日曬程序，被告何以急於將該大麻花裝袋，又何以逕
    自放在前開租屋處之客廳桌面（見偵4170號卷第297至298頁
    之現場照片）？足徵被告上開所辯不符情理，乃係臨訟卸責
    之詞，並非可採。
(三)至辯護人雖為被告辯護稱：扣案如附表一編號1所示乾燥大
    麻花仍呈球狀，尚須經切細，始能捲成大麻香菸以供吸食等
    語。然查：扣案如附表一編號1所示大麻花縱仍須經切碎後
    始得以捲成大麻香菸供實際吸食，惟將乾燥大麻花切碎之動
    作並無難度，一般人只要持有適用刀具即可在短時間內輕易
    為之，甚或直接以手揉碎亦可，此與以香菸方式施用海洛因
    者，須先將香菸內之部分煙草取出，再從裝有海洛因之袋內
    舀出部分海洛因粉末後，摻入香菸內點火後施用其煙霧，在
    施用步驟之難易程度上並無顯著差異，是上開扣案乾燥大麻
    花既已經陰乾而得隨時供切碎後捲入香菸內吸食使用，顯已
    達易於施用之程度，而屬製造既遂，此部分之辯護意旨，尚
    非可採。
(四)綜上所述，被告及其辯護人前開所辯，均非足採。本件事證
    明確，被告前開犯行應堪認定，而應依法論科。
參、論罪及刑之減輕事由：
一、論罪：
(一)按大麻屬毒品危害防制條例第2條第2項第2款所列之第二級
    毒品，是核被告所為，係犯毒品危害防制條例第4條第2項之
    製造第二級毒品罪。
(二)被告持有大麻種子，進而意圖供製造毒品之用而栽種大麻，
    以及製造大麻後意圖販賣而持有大麻之低度行為，均為製造
    第二級毒品大麻之高度行為所吸收，不另論罪。
二、刑之減輕事由：
(一)按毒品危害防制條例第17條第2項規定「犯第四條至第八條
    之罪於偵查及審判中均自白者，減輕其刑」，係為鼓勵是類
    犯罪行為人自白、悔過，並期訴訟經濟、節約司法資源而設
    ，此所謂之「自白」，乃對自己之犯罪事實全部或主要部分
    為肯定供述之意，倘被告已供陳與犯罪構成要件合致之事實
    ，縱時日、處所、行為態樣、行為階段等非構成犯罪事實之
    要素略有不符，或另有阻卻違法、阻卻責任事由存在之主張
    ，亦不影響其為自白（最高法院104年度台上字第2668號判
    決意旨參照）。經查：被告於偵查中已坦認有為本案製造大
    麻之犯行，於原審及本院審理中雖主張其所為尚未達既遂之
    程度而僅屬未遂，但就其有以事實欄所示方法栽種及採收大
    麻花後陰乾等基本事實，均供認在卷，揆諸前揭說明，顯已
    符合自白要件，不因其對行為階段所主張之法律評價與司法
    機關之認定不同而受影響，自應依毒品危害防制條例第17條
    第2項之規定予以減刑。
(二)按犯毒品危害防制條例第4條至第8條、第10條或第11條之罪
    ，供出毒品來源，因而查獲其他正犯或共犯者，減輕或免除
    其刑，同條例第17條第1項定有明文。所稱「供出毒品來源
    ，因而查獲其他正犯或共犯者」，係指被告供出毒品來源之
    對向性正犯，或與其具有共同正犯、共犯（教唆犯、幫助犯
    關係）之毒品由來之人的相關資料，使調查或偵查犯罪之公
    務員據以對之發動調查或偵查程序，並因此而確實查獲其人
    、其犯行而言。又毒品危害防制條例第17條第1項「供出毒
    品來源」之解釋，在毒品之施用、販賣、運輸等犯罪，多有
    其上游毒品來源之前手，但製造毒品行為，本即從無到有之
    過程，原則上無同條例第2條第1項之「毒品」來源，製毒者
    本身即毒品之源頭，將毒品原料加工製成毒品。如必以供出
    「毒品」來源，為其必要之要件，則製造毒品者，固無從適
    用該條項規定減免其刑。惟立法意旨係「為有效破獲上游之
    製毒組織，鼓勵毒販供出所涉案件毒品之來源，擴大落實毒
    品之追查，俾有效斷絕毒品之供給，以杜絕毒品氾濫，對查
    獲之毒販願意供出毒品來源，因而查獲其他正犯或共犯者，
    採行寬厚之刑事政策，擴大適用範圍，並規定得減免其刑」
    ，是毒品危害防制條例第17條第1項之「供出毒品來源」，
    應解釋包括「供出製造毒品原料（含前階段半成品、毒品先
    驅成分之原料）」及「提供資金、技術、場地、設備者之相
    關資料」（最高法院103年度第6次刑事庭會議決議意旨參照
    ）。本案被告於警詢時起即供稱其用以製造大麻之原料即大
    麻種子，乃由綽號「蕃薯」之張瀚之所提供（見偵4170號卷
    第13至14頁、第371至372頁、第387至390頁），經警循線偵
    辦後，張瀚之業由臺灣臺中地方檢察署以107年度偵字第308
    16號提起公訴，認其屬本案被告所為製造第二級毒品犯行之
    幫助犯乙節，有該案起訴書在卷可參（見本院卷第274至286
    頁），卷附查獲機關新北市政府警察局林口分局於張瀚之該
    案之刑事案件報告書中即敘明係「經同案共犯陳群秉供出大
    麻種子之來源，經查察後發現犯嫌張瀚之涉有重嫌」等語（
    見本院卷第242頁），經本院向上開查獲機關確認結果，亦
    覆稱張瀚之確實是因為被告之供出而查獲等語，有本院公務
    電話查詢紀錄表在卷可按（見本院卷第180頁），是本案確
    有因被告供出製造毒品原料來源而查獲其他共犯之情事，即
    應再依毒品危害防制條例第17條第1項之規定遞減輕其刑。
(三)刑法第59條減輕其刑之規定，必須犯罪另有其特殊之原因與
    環境等，在客觀上足以引起一般同情，認為即予宣告法定最
    低刑期，猶嫌過重者，始有其適用。此所謂法定最低度刑，
    固包括法定最低本刑；惟遇有其他法定減輕之事由者，則應
    係指適用其他法定減輕事由減輕其刑後之最低度刑而言。倘
    被告別有法定減輕事由者，應先適用法定減輕事由減輕其刑
    後，猶認其犯罪之情狀顯可憫恕，即使科以該減輕後之最低
    度刑仍嫌過重者，始得適用刑法第59條規定酌量減輕其刑，
    此觀同法第60條：「依法律加重或減輕者，仍得依前條之規
    定酌量減輕其刑。」意旨自明（最高法院105年度台上字第3
    46號判決意旨參照）。查本案被告所為製造第二級毒品犯行
    ，經依前開偵審自白規定減輕其刑，及依毒品危害防制條例
    第17條第1項之規定遞減其刑後（因同有免除其刑之規定，
    依刑法第66條規定，可減至3分之2 ），其所犯製造第二級
    毒品罪處斷刑之最低刑度已減輕至有期徒刑1年2月，已較原
    先之法定最低度刑大幅降低，無情輕法重之情形；且被告係
    為貪圖不法利益為本案犯行，客觀上亦無足以引起一般同情
    ，顯可憫恕之情狀，當無再援引刑法第59條規定予以酌減其
    刑之餘地，附此敘明。
肆、撤銷改判之理由及量刑審酌事項
一、原判決認被告所為事證明確，係犯毒品危害防制條例第4條
    第2項之製造第二級毒品罪，予以論罪科刑，固非無見，惟
    查本案因被告供出毒品來源而查獲共犯張瀚之，並經檢察官
    提起公訴在案，應有毒品危害防制條例第17條第1項減免其
    刑規定之適用，原判決未及審酌於此，而未適用上開規定予
    以減刑，即有未恰。是雖被告上訴意旨認其所為僅屬未遂部
    分，並無理由，業經本院論駁如前，其上訴意旨主張有毒品
    危害防制條例第17條第1項規定適用部分，即有理由，應由
    本院予以撤銷改判。
二、本院爰以行為人責任為基礎，並審酌被告並無前科，有本院
    被告前案紀錄表在卷可憑，素行尚可，犯罪之動機、目的在
    於貪圖不法利益，明知毒品戕害人體身心健康甚鉅，猶製造
    毒品以牟利，對於國民健康及社會治安之危害不淺，應予非
    難，被告所栽種之大麻植株數量並非甚少，期間非短，幸尚
    未流入市面造成更大危害，兼衡被告犯罪後坦承主要犯行並
    供出製造毒品原料來源之犯後態度，暨其為大專畢業之智識
    程度，現擔汽車材料業務，月薪約為3萬元，未婚與父母同
    住之家庭經濟及生活狀況（見本院卷第340至341頁）等一切
    情狀，量處如主文第2項所示之刑，以資懲儆。
三、沒收部分：
(一)扣案如附表一編號1所示含有第二級毒品大麻成分之乾燥大
    麻花1包，係被告製造之第二級毒品大麻，應依毒品危害防
    制條例第18條第1項前段規定，宣告沒收銷燬之，至鑑驗用
    罄部分，既已滅失，自無從為沒收銷燬之諭知。
(二)扣案如附表二各編號所示之物，均為被告所有並供被告栽種
    大麻所用之物，業據被告供明在卷（見原審卷第169頁），
    此部分應依毒品危害防制條例第19條第1項之規定宣告沒收
    ，且因已扣案，不生如全部或一部不能沒收或不宜執行沒收
    時，追徵其價額之問題。
(三)按毒品危害防制條例第4 條製造第一級至第四級毒品罪之「
    製造」，係指就原料、原素予以加工，使成具有特定功效之
    成品。大麻屬第二級毒品，大麻之栽種與製造不同，製造大
    麻係將栽種成長後之大麻葉予以加工，使成易於吸用之製品
    而言。大麻之幼苗或植株，縱含有第二級毒品大麻之成分，
    如未經加工製造成易於施用之製品，應僅屬製造第二級毒品
    大麻之原料而已，尚難認係第二級毒品（最高法院99年度台
    上字第2048號判決意旨參照）；又行政院依據毒品危害防制
    條例第2條第3項公告之「毒品之分級及品項」規定（見毒品
    危害防制條例第2條第2項第2款所示附表二編號24所載），
    列屬第二級毒品之大麻，並不包括大麻全草之成熟莖及其製
    品（樹脂除外），及由大麻全草之種子所製成不具發芽活性
    之製品，質言之，整株大麻（即大麻全草）中，應只有成熟
    莖、根以外部分，係屬列管之第二級毒品（最高法院98年度
    台上字第6568號、99年度台上字第928 號判決意旨參照）。
    準此，扣案如附表一編號2所示乾燥大麻2包、如附表一編號
    3所示乾燥大麻1批，如附表一編號4至7所示大麻活植株，雖
    均經檢出大麻成分，業如前述，惟尚未加工製造成易於施用
    之製品，僅屬製造第二級毒品大麻之原料，性質上尚非為第
    二級毒品大麻，惟既均係供被告製造第二級毒品大麻所用之
    物，爰亦依毒品危害防制條例第19條第1項規定宣告沒收之
    ，且因已扣案，亦不生如全部或一部不能沒收或不宜執行沒
    收時，追徵其價額之問題。。
(四)至扣案如附表三編號1所示煙斗1支，其內放置有煙草等情，
    有前開現場勘查報告所附扣案物照片在卷可憑（見偵4170號
    卷第299頁影像編號20），另扣案如附表三編號2所示煙蒂1
    根，為被告所抽之香菸等節，亦為被告自承在卷，均難認係
    供製造第二級毒品所用之物；而附表三編號3所示手機，被
    告亦否認與本案製造第二級毒品之犯行有關（見原審卷第16
    9頁），卷內復無證據證明前開物品係供本案製造第二級毒
    品犯行所用之物，爰均不為沒收之諭知，附此敘明。
據上論斷，應依刑事訴訟法第369條第1項前段、第364條、第299
 條第1項前段，毒品危害防制條例第4條第2項、第17條第1項、
第2項、第18條第1項前段、第19條第1項，判決如主文。
本案經檢察官黃和村到庭執行職務。
中    華    民    國    109   年    1     月    30    日
                  刑事第二十庭  審判長法  官  王復生
                                      法  官  陳春秋
                                      法  官  張紹省
以上正本證明與原本無異。
如不服本判決，應於收受送達後20日內向本院提出上訴書狀，其
未敘述上訴之理由者並得於提起上訴後20日內向本院補提理由書
（均須按他造當事人之人數附繕本）「切勿逕送上級法院」。
                                      書記官  莫佳樺
中    華    民    國    109   年    2     月    3     日
附錄：本案論罪科刑法條全文
毒品危害防制條例第4條第2項
製造、運輸、販賣第二級毒品者，處無期徒刑或7年以上有期徒
刑，得併科新臺幣1千萬元以下罰金。

附表一：
編號 扣案物名稱 鑑定結果 影像出處 1 乾燥大麻花1包 （起訴書附表編號1） 法務部調查局濫用藥物實驗室107年4月20日調科壹字第10723009780號鑑定書 偵4170號卷第298頁影像編號17、18 2 乾燥大麻2包 （起訴書附表編號6 ） 法務部調查局107年6 月5日調科壹字第10723013840號鑑定書 偵4170號卷第301頁影像編號23 3 乾燥大麻1批 （起訴書附表編號17） 法務部調查局濫用藥物實驗室107年4月20日調科壹字第10723009780號鑑定書 偵4170號卷第324頁影像編號69、70 4 大麻植株（大）2株 （起訴書附表編號9） 法務部調查局濫用藥物實驗室107年4月20日調科壹字第10723009780 號鑑定書 偵4170號卷第308頁影像編號37 5 大麻植株（小）9株 （起訴書附表編號10） 法務部調查局濫用藥物實驗室107年4月20日調科壹字第10723009780號鑑定書 偵4170號卷第308頁影像編號38 6 大麻植株6株 （起訴書附表編號11） 法務部調查局濫用藥物實驗室107年4月20日調科壹字第10723009780號鑑定書 偵4170號卷第309頁影像編號40 7 大麻植株1株 （起訴書附表編號19） 法務部調查局濫用藥物實驗室107年4月20日調科壹字第10723009780號鑑定書 偵4170號卷第326頁影像編號73 

附表二：
編號 扣案物品名 備註 1 電子秤1臺 臺灣士林地方檢察署107年度保字第724號 2 剪刀1把 臺灣士林地方檢察署107年度保字第724號 3 鋁箔紙2捲 臺灣士林地方檢察署107年度保字第724號 4 空瓶2個 臺灣士林地方檢察署107年度保字第724號 5 成長架（含燈具）1組 臺灣士林地方檢察署107年度保字第724號 6 電風扇1臺 臺灣士林地方檢察署107年度保字第724號 7 空氣幫浦1臺 臺灣士林地方檢察署107年度保字第724號 8 酸鹼測定儀1臺 臺灣士林地方檢察署107年度保字第724號 9 成長架2組 臺灣士林地方檢察署107年度保字第724號 10 生長桶1批 臺灣士林地方檢察署107年度保字第724號 11 除濕機1臺 臺灣士林地方檢察署107年度保字第724號 12 鋼瓶2個 臺灣士林地方檢察署107年度保字第724號 13 剪刀1把 臺灣士林地方檢察署107年度保字第724號 14 發泡煉石1包 臺灣士林地方檢察署107年度保管字第875號 15 RADICIN 1包 臺灣士林地方檢察署107年度保管字第875號 16 矽酸鉀1瓶 臺灣士林地方檢察署107年度保管字第875號 17 鐵定鎂1瓶 臺灣士林地方檢察署107年度保管字第875號 18 富寶100根1包 臺灣士林地方檢察署107年度保管字第875號 19 檸檬酸1包 臺灣士林地方檢察署107年度保管字第875號 20 小蘇打粉1包 臺灣士林地方檢察署107年度保管字第875號 21 華碩筆記型電腦1臺  

附表三：
編號 扣案物名稱 1 煙斗1支（起訴書附表編號3） 2 菸蒂1根（起訴書附表編號7） 3 Sony廠牌手機1支（手機序號：000000000000000、00000000000000含門號0000000000號SIM卡1張）（起訴書附表編號30）